【裁判字號】    97,上訴,2189
【裁判日期】    971203
【裁判案由】    殺人未遂等
【裁判全文】
臺灣高等法院臺中分院刑事判決        97年度上訴字第2189號
上  訴  人
即  被  告  甲○○
                    （
指定辯護人  林軍男律師
上列上訴人因殺人未遂案件，不服臺灣南投地方法院97年度訴字
第124號中華民國97年8月6日第一審判決（起訴案號：臺灣南投
地方法院檢察署96年度偵字第5006號），提起上訴，本院判決如
下：
    主  文
上訴駁回。
    事  實
一、甲○○前曾於民國94年間因竊盜案件，經本院以94年度上易
    字第1236號判處有期徒刑7月確定；同年間又因違反廢棄物
    清理法案件，經本院以94年度上訴字第2398號判處有期徒刑
    1年4月確定，上開2案件均符合中華民國96年罪犯減刑條例
    減刑要件，經本院以96年度聲減字第881號裁定分別減刑為3
    月15日、8月，並定應執行刑為10月15日確定，於96年7 月
    16日執行完畢。其自89年間起即因酒精性精神病、酒癮、疑
    似未明示之情感性精神病等病因，前往行政院衛生署草屯療
    養院求診，且其情緒易衝動，自我控制能力差，詎仍不知悔
    改，於96年11月18日18時許，駕駛車牌號碼8903-NB號自用
    小客車（原登記於甲○○獨資經營之翔少企業行名下，已過
    戶予蘇渙祐）前往丁○○所經營位於南投縣草屯鎮○○路
    590號「阿輝蚵仔爹小吃店」內飲用藥酒2瓶，已因飲用酒類
    及受精神症狀之影響，而使注意判斷能力及反應能力降低，
    已達因精神障礙或其他心智缺陷情形，致其辨識行為違法或
    依其辨識而行為之能力，顯著減低之程度，而無法安全駕駛
    動力交通工具。嗣因甲○○欲向在「阿輝蚵仔爹小吃店」內
    之己○○借錢把玩投幣式電動遊戲機未果，轉向丁○○借錢
    又遭拒，遂心生不悅，而掀翻店內桌上之小菜，並干擾當時
    在「阿輝蚵仔爹小吃店」之真實姓名年籍均不詳之謝姓男子
    ，謝姓男子因而與甲○○發生衝突並互毆，丁○○見狀即上
    前勸阻，並將甲○○帶至甲○○停放上揭自用小客車處，要
    求甲○○先行離去。詎甲○○心有未甘，且明知汽車駕駛人
    飲用酒類後，其吐氣所含酒精濃度超過每公升0.25毫克者，
    不得駕車，亦明知若駕駛車輛倒車往「阿輝蚵仔爹小吃店」
    內衝撞，將使店內之人受傷並使店內物品毀損，竟仍分別基
    於酒後駕車、傷害及毀損他人財物之不確定故意（經原審法
    院分別判處有期徒刑3月、3月【傷害與毀損2罪具想像競合
    犯之關係，從1重之傷害罪處斷】未經其上訴而確定），於
    同日晚間9時許，駕駛上揭車牌號碼8903─NB號自用小客車
    自店外以倒車方式接續衝撞進「阿輝蚵仔爹小吃店」內3、4
    次，致店內之丁○○受有右前臂擦傷、臉部血腫5乘4公分、
    左足底撕裂傷1.5公分、右足與踝擦傷等傷害；另丙○○、
    戊○○亦受有傷害（丙○○、戊○○部分未據告訴），並撞
    毀該店內丁○○所有如附表編號1-13之器物。嗣己○○、丙○○、戊○○見狀隨即由後門逃離現場。詎甲○○見己○○
    已逃離上址並停留在戶外停車場後，另基於殺人之故意，高
    速駕駛上述車輛緊追在己○○後方，循己○○跑走之路線，
    快速繞行停車場達6、7圈緊追己○○欲衝撞其致死，並對己○○大喊「我要撞死妳、我賠得起」等語，嗣經南投縣政府
    警察局草屯分局草屯派出所（下稱草屯派出所）員警許勝泰
    、張躍騰據報到達前址，惟甲○○仍未停止追逐，仍緊追己○○，但見已無法撞及己○○而欲駕車逃逸，其上揭殺人犯
    行始未得逞，許勝泰、張躍騰見狀遂駕駛警用巡邏車追趕，
    在南投縣草屯鎮○○○街34號前將其攔停，甲○○為避免遭
    警逮捕，欲駕駛前開車輛以倒車方式衝撞上揭警用巡邏車之
    際，草屯派出所員警許勝泰、張躍騰見狀即將其逮捕，並對
    其施以呼氣酒精濃度測試，測得其酒精濃度值為每公升0.45
    毫克（被告於其後另犯侮辱公務員罪經原審法院判處有期徒
    刑3月，未經其上訴而確定）。
二、案經己○○訴由南投縣政府警察局草屯分局及南投縣政府警
    察局草屯分局報告臺灣南投地方法院檢察署檢察官偵查起訴
    。
    理  由
一、證據能力部分：
  (一)按被告以外之人於審判外之言詞或書面陳述，除法律有規定
    者外，不得作為證據，刑事訴訟法第159條第1項定有明文。
    己○○、丁○○、丙○○、戊○○等人於警詢陳述，屬被告
    以外之人於審判外之言詞陳述，經被告爭執其等證據能力（
    見本院卷第65頁），且無法律規定得作為證據之情形，依上
    開規定，己○○、丁○○、丙○○、戊○○等人警詢陳述對
    被告而言，均無證據能力。
  (二)次按被告以外之人於偵查中向檢察官所為陳述，除顯有不可
    信之情況者外，得為證據，刑事訴訟法第159條之1第2項定
    有明文。偵查中對被告以外之人所為之偵查筆錄，或被告以
    外之人向檢察官所提之書面陳述，性質上均屬傳聞證據。惟
    現階段刑事訴訟法規定檢察官代表國家偵查犯罪、實施公訴
    ，依法其有訊問被告、證人及鑑定人之權，證人、鑑定人且
    須具結，而實務運作時，檢察官偵查中向被告以外之人所取
    得之陳述，原則上均能遵守法律規定，不致違法取供，其可
    信度極高。職是，被告以外之人前於偵查中已具結而為證述
    ，除反對該項供述得具有證據能力之一方，已釋明「顯有不
    可信之情況」之理由外，不宜即遽指該證人於偵查中之陳述
    不具證據能力。本件己○○、丁○○、丙○○、戊○○、許
    勝泰、張躍騰等人於偵訊時，以證人身份具結所為證述內容
    ，被告雖爭執其等證述之證據能力（見本院卷第65頁），惟
    其或指定辯護人均未曾提及檢察官在偵查時有不法取供之情
    形，且未釋明上開供述有何顯不可信之情況，依前述說明，
    其等於偵查中之證言自具有證據能力，且即便上開證人於偵
    查中之證詞，未經交互詰問，惟按詰問權係指訴訟上當事人
    有在審判庭輪流盤問證人，以求發現真實，辨明供述證據真
    偽之權利；此與證據能力係指符合法律所規定之證據適格，
    而得成為證明犯罪事實存在與否之證據資格，性質上並非相
    同。偵查中檢察官為蒐集被告犯罪證據，訊問證人旨在確認
    被告嫌疑之有無及內容，與審判期日透過當事人之攻防，調
    查證人以認定事實之性質及目的，尚屬有別。偵查中訊問證
    人，法無明文必須傳喚被告使其在場，故刑事訴訟法第248
    條第1項前段雖規定：「如被告在場者，被告得親自詰問」
    ，事實上亦難期被告有於偵查中行使詰問權之機會。此項未
    經被告詰問之被告以外之人於偵查中向檢察官所為之陳述，
    依刑事訴訟法第159條之1第2項之規定，原則上屬於法律規
    定為有證據能力之傳聞證據，於例外顯有不可信之情況，始
    否定其得為證據。是得為證據之被告以外之人於偵查中所為
    之陳述，因其陳述未經被告詰問，應認屬於未經合法調查之
    證據，非為無證據能力，而禁止證據之使用。此項詰問權之
    欠缺，非不得於審判中由被告行使以補正，而完足為經合法
    調查之證據（最高法院97年度臺上字第356、96年度臺上字
    第3923號判決意旨參照）。上開證人等人於偵訊證述內容既
    經原審及本院審理時均經合法調查（見原審卷第180至190頁
    、本院卷第86頁背），其等偵訊具結後所為證述內容，自有
    證據能力。
  (三)再按被告以外之人於審判外向法官所為之陳述，得為證據，
    刑事訴訟法第159條之1第1項亦有明文。被告雖爭執己○○
    、丁○○、丙○○、戊○○於原審證詞之證據能力（見本院
    卷第65頁），惟依上規定，上開證人於原審具結後所為證述
    ，自均有證據能力。
  (四)再依刑事訴訟法第159條之5規定，被告以外之人於審判外之
    陳述，雖不符刑事訴訟法第159條之1至同條之4之規定，而
    經當事人於審判程序同意作為證據，法院審酌該言詞陳述或
    書面陳述作成時之情況，認為適當者，亦得為證據。當事人
    、代理人或辯護人於法院調查證據時，知有第159條第1項不
    得為證據之情形，而未於言詞辯論終結前聲明異議者，視為
    有前項之同意。觀之上開規定之立法意旨，乃在於傳聞證據
    未經當事人之反對詰問予以核實，原則上先予排除。惟若當
    事人已放棄反對詰問權，於審判程序中表明同意該等傳聞證
    據可作為證據；或於言詞辯論終結前未聲明異議，基於尊重
    當事人對傳聞證據之處分權，及證據資料愈豐富，愈有助於
    真實發見之理念，且強化言詞辯論主義，使訴訟程序得以順
    暢進行，上開傳聞證據亦均具有證據能力。查本案除上開(一)
    (二)(三)外之下列引為證據之證據資料，並未經檢察官、被告及
    其指定辯護人聲明異議，且依各該證據資料作成之狀態，亦
    無違法不當或證明力明顯過低之瑕疵，以之作為證據應屬適
    當，依上開規定，自均有證據能力。
二、訊據上訴人即被告（下簡稱被告）甲○○固直承於上開時地
    飲酒後有駕車衝撞丁○○所營「阿輝蚵仔爹小吃店」，導致
    店內如附表所示物品均遭毀損，丁○○因此受傷，原在店內
    之己○○、丙○○、戊○○紛紛自後門逃往停車場閃躲，被
    告卻仍駕車欲追撞己○○，警方接獲報案趕赴現場，被告猶
    追逐己○○等情不諱，惟矢口否認有何殺人未遂犯行，辯稱
    ：當時是伊要借錢，因為己○○挑釁伊沒錢不會拿金戒指去
    典當，伊取下金戒指丟給她，但不知道她有沒有接到，事後
    伊要向己○○索回金戒指，才會開車去追她，並開車在己○○後面繞了約9圈，伊並沒有要殺人或傷人之故意（於原審
    則辯稱伊在停車場追逐己○○，根本不可能發生死亡之結果
    ，係不能犯）云云。其指定辯護人辯護意旨略以：除引用原
    審公設辯護人辯護書（略稱：己○○於警、偵訊及本院審理
    時證述關於「絕對要撞死妳」、「我賠得起」等語及駕駛車
    牌號碼8903-NB號自用小客車追撞情節，與丁○○、丙○○
    、戊○○於原審證述出入，其所述被告殺人未遂部分是否足
    採，已有可疑；且如被告有致人於死之故意，當以高速駕駛
    之方式直接衝撞己○○或以撞擊停放附近車輛方式迫使己○○出車輛停放車陣，甚而使其傷亡；足見被告駕車追逐己○○是否有致己○○於死之故意，容有疑義），另補充：被告
    縱使向己○○恐嚇稱「絕對要撞死妳」、「我賠得起」等語
    ，其真意亦僅欲向己○○催討金戒指未果，單純出於發洩不
    滿情緒，且2人並無深仇大恨，依經驗法則亦不致使被告引
    起殺人動機，被告僅選擇在停車場繞行之相對緩和方式追逐
    己○○，追逐至6、7圈亦未發生任何傷亡或碰撞結果，足徵
    被告行為當時，其內心主觀犯意應僅傷害未遂之不罰行為或
    恐嚇行為，尚難以殺人未遂重罪相繩，況被告先以高速駕車
    衝撞小吃店3、4次，造成人員受傷，原審判決就強度較強者
    僅認定傷害罪，檢察官與被告均未上訴而確定，就強度較弱
    者僅以繞圈追逐己○○之緩和方式，卻論以殺人未遂罪，應
    有不當等語。
三、經查：
  (一)被告上開犯罪事實，業據證人即被害人己○○於96年11月30
    日偵訊時證述：「.. 後來我們從屋內跑到外面空地，他就
    倒車到屋外空地追撞我們。.. （他在追撞你們時有說什麼
    ？）他說要撞死我們，他賠得起。」等語（見偵查卷第54頁
    ）；於原審97年7月2日審理時具結證述：被告有丟東西，伊
    有聽見「叩」一聲，被告說是他的戒指，因為找不到被告一
    直亂，丁○○請被告至車上休息，被告隨即開車衝撞進店內
    ；伊於被告駕駛車輛倒車衝撞進店內後，自店後門逃並往旁
    邊的空地跑，被告開車一直追著伊繞，繞了6、7圈，而且開
    很快；被告在開車追伊時並沒有表示是要拿回戒指，而是大
    喊要把妳撞死，我賠得起；雖然空地上有停放車輛，但該空
    地很大，而且那天沒有停滿車子，左右都可以繞來繞去（見
    原審卷第137至147頁）等語綦詳。
  (二)核與：
  1.證人丙○○於96年11月30日偵訊中證述：「（他共撞幾次？
    我們第一次就被撞到廁所裡，所以不知道。.. （他車子開
    到外面時，是否仍追撞老闆及店員？）是，一直在追己○○
    。」等語（見偵卷第54頁）；於原審97年7月2日審理時具結
    證述：被告駕車衝撞進店內後，伊與己○○、戊○○自後門
    跑至外面的空地上，但被告仍然駕車要追撞己○○，己○○
    一直喊救命，伊有帶己○○至空地上停放車輛的車子中間躲
    起來等語（見原審卷第152至158頁）。
  2.證人戊○○於96年11月30日偵訊中證述：「（他共撞幾次？
    我們第一次就被撞到廁所裡，所以不知道。.. （他車子開
    到外面時，是否仍追撞老闆及店員？）我不知道他在追誰，
    但一直在追人。」等語（見偵卷第54頁）；於原審97年7月2
    日審理時具結證述：伊自「阿輝蚵仔爹小吃店」後門逃跑至
    店外空地時，被告有在空地上開車繞圈追己○○等語（見原
    審卷第158至161頁）。
  3.證人丁○○於原審97年7月2日審理時具結證述：被告當日以
    倒車方式衝撞進店內3、4次後，己○○、丙○○、戊○○就
    從店後面的門往旁邊有停放車輛的空地跑，被告見狀又開車
    去追，追的過程中都沒停下來，之後警察到現場被告也不停
    下來等語（見原審卷第149至150頁）。
  4.證人即草屯派出所員警許勝泰、張躍騰於96年11月30日偵訊
    時具結證述：「（當日你2人到現場時，甲○○是否駕車追
    撞現場在場之人？）有。我們到現場後，他還在現場追逐了
    2（圈）就逃逸，我們追到建興2街他還倒車來撞警車，我們
    趕快下車，把他拉下車。」等語（見偵卷第54、55頁）相符
    。
  (三)綜觀證人己○○、丁○○、丙○○、戊○○等人證述內容，
    其等就有無聽到被告說「絕對要撞死妳」、「我賠得起」等
    語及駕駛車牌號碼8903--NB號自用小客車追撞情節，雖互有
    出入之處。惟按「告訴人、證人之陳述有部分前後不符，或
    相互間有所歧異時，究竟何者為可採，法院仍得本其自由心
    證予以斟酌，非謂一有不符或矛盾，即應認其全部均為不可
    採信；尤其關於行為動機、手段及結果等之細節方面，告訴
    人之指陳，難免故予誇大，證人之證言，有時亦予渲染之可
    能；然其基本事實之陳述，若果與真實性無礙時，則仍非不
    得予以採信。」（最高法院95年度臺上字第3132號判決意旨
    參照）。本案己○○與丁○○等人證述內容固有若干細節前
    後陳述互有出入，然此係因本案係一動態過程，發生時間甚
    為急促且短暫，己○○、丁○○、丙○○、戊○○等人在毫
    無防備之下，先突遭被告駕車撞進店內，當時撞擊力之強，
    由卷附照片顯示物品幾已毀損、機車自店外被衝入店內裡面
    可知一般，其等恐慌、驚嚇自不在話下，因而對於細節所證
    若干不一，尚非不可理解。證人丙○○、戊○○僅當時在店
    內消費之客人，與被告或己○○、丁○○並無何關連，自無
    庸設詞誣陷被告或偏頗己○○一方之理。況上開證人就案發
    時，被告確實在店內與客人起衝突後，心生不滿，駕車自外
    往店內衝撞不止一次，見己○○自後門跑出，仍然不停地駕
    車追逐己○○等重要事實，則始終證述如一，且與卷附照片
    所示情景相同，自難以其等若干細節證述不一，遽認其等所
    為證詞有何不足採之處。
  (四)雖被告辯稱係因受己○○挑釁才引發本案行為云云，然證人
    丁○○於偵訊時證稱：「當天因甲○○要找我借2千元，我
    拒絕，我跟他說這是小本生意，他就很生氣，就把桌子上的
    小菜打翻，現場的客人謝姓男子就向他說不要這樣，結果發
    生口角並打起來，.. 」（見偵卷第54頁）；證人己○○於
    原審證稱：「（當天被告是不是要跟你們借錢？）他那天去
    隔壁的美容店打電動和喝酒，被告跟美容店他們也是有認識
    ，喝到一半電動檯當機，就過來跟我們在這邊喝。後來他說
    要借2千元，我想說跟他不是很熟卻跟我借錢，就不借他，
    他就很生氣。老闆叫我走開，我離開之後他就拿客人的酒瓶
    敲客人的頭，他一直吵，我有說一句『你不是很有錢？不會
    拿戒指去當』，.. 」等語（見原審卷第141頁），被告於警
    詢亦坦稱：「因賭博電玩身上的錢輸光了，我想先跟老闆預
    借現金1千元繼續把玩，我有先用身上的金戒指當押金，但
    老闆不理會我，所以我們開始產生口角及衝突，有年籍不詳
    之男子動手打我，我因氣不過所以駕駛8903-NB自小客車衝
    撞「阿輝蚵仔爹小吃店」（見偵卷第19頁背）。可徵案發當
    日確係因被告向丁○○、己○○借錢遭拒後，心生不滿，進
    而與店內客人發生口角爭執，繼有後續開車衝撞店內之舉，
    被告辯稱係因己○○挑釁才引發本案云云，乃其卸責之詞，
    為無可採。被告復一再辯解伊係要向己○○取回金戒指，惟
    證人己○○於原審已具結證述被告並未將金戒指交付伊，且
    於開車追撞伊時，被告亦未曾說要拿回金戒指等語（見原審
    卷第141至142頁），證人丙○○亦證稱：伊並不知道被告向
    己○○提及要其返還金戒指之事，因為伊才剛進去沒有幾分
    鐘，也不可能聽到被告說什麼等語（見原審卷第157、158頁
    ），即便被告於本院供稱伊有將金戒指丟給己○○，然亦坦
    稱：她有沒有接到則不確定等語（見本院卷第45頁背）。被
    告既然無法確定其所丟擲之金戒指是否為己○○接住，何以
    逕自欲向己○○取回，前後矛盾至明。況被告如真欲找回金
    戒指，可直接向己○○索取或於己○○向外跑走時，以跑步
    方式追上即可，何須駕車先衝撞丁○○所營「阿輝蚵仔爹小
    吃店」，導致該店內物品、機車、被告駕駛之自用小客車車
    頭均嚴重毀損，丁○○甚至受傷多處（有案發當時照片數幀
    、現場略圖1份、診斷證明書1份在卷【見偵查卷第26至29、
    32、74頁】可參），並再駕車追著己○○跑，且於本院坦稱
    駕車追逐己○○跑大概有9圈之語（見本院卷第65頁背）。
    被告辯稱僅係為向己○○取回金戒指云云，亦無可採。
  (五)又按「殺人未遂罪之成立，以有戕害他人生命之故意，著手
    於刺殺之實行而未發生死亡之結果為要件」（最高法院47年
    臺上字第1364號判例）、「殺人罪之成立，須於實施殺害時
    ，即具有使其喪失生命之故意」（同院48年臺上字第33號判
    例）、「殺人與傷害人致死之區別，應以加害人有無殺意為
    斷，不能因與被害人素不相識，原無宿怨，即認為無殺人之
    故意。」（同院51年臺上字第1291號判例）、「刑法上殺人
    未遂罪與傷害罪之區別，應視加害人有無殺意以為斷。被害
    人所受傷害程度，固不能據為認定有無殺意之唯一標準，但
    加害人下手情形如何，於審究犯意方面，仍不失為重要參考
    資料。」（同院70年度臺上字第2180號判決要旨參照）、「
    刑法第305條恐嚇罪之恐嚇，係僅以通知加害之事使人恐佈
    為已足，不必果有加害之意思，更不須有實施加害之行為」
    （同院75年度臺上字第5480號判決參照）、「刑法第305條
    之恐嚇罪，係指單純以將來加害生命、身體、自由、名譽、
    財產之事，恐嚇他人致生危害於安全者而言。如對於他人之
    生命、身體等，以現實之強暴脅迫手段加以危害要挾，使人
    行無義務之事或妨害人行使權利，應構成刑法第304條之強
    制罪，而非同法第305條之恐嚇危害安全罪。」（同院93年
    度臺上字第3309號判決要旨參照）。本案被告因其向丁○○
    、己○○借錢遭拒後，心生憤怒，而起殺人犯意，並非毫無
    犯案之動機可言。況駕駛小客車直接衝撞人體，足使人體重
    要部位嚴重受創而死亡，此為公眾週知之事項，被告與謝姓
    客人吵架後，繼而駕車衝撞店內，已肇致店內物品嚴重毀損
    、丁○○受傷情況下，仍不善罷甘休，高速駕駛上述車輛緊
    追在己○○後方，循己○○跑走之路線，快速繞行停車場達
    6、7圈（被告尚直承約9圈）緊追己○○欲衝撞之，並對己○○大喊「我要撞死妳、我賠得起」等語（被告於第3次警
    詢時【見偵卷第10頁背】坦承上情，且其或其辯護人並未主
    張被告上開供述出於非任意性，復與被告上訴狀載【本院卷
    第5頁】「被告向被害人說"我要撞死妳"等語相符，足見被
    告案發當時確實口出上開言詞至明），待警員許勝泰、張躍
    騰到達現場後猶不罷手，再追逐2圈後迅速離開現場，而為
    警於南投縣草屯鎮○○○街34號前將其逮捕到案。依當時情
    勢，無論在主觀犯意或客觀行為上，被告顯有非撞到己○○
    不可因而持續追逐己○○之駕駛行為，若非己○○經由丙○○帶領前往停車場而躲在停車場之車輛間（見原審卷第156
    頁丙○○之證述），勢必已遭被告撞及而生受傷或死亡之結
    果，益徵上開駕車追逐己○○之行為實非僅單純傷害或恐嚇
    行為，而已達致己○○於死之故意並著手於殺人之行為無訛
    ，僅因己○○閃躲得當，並獲警員適時救援始得以脫困而未
    釀成死亡之結果。
  (六)被告於原審雖辯稱當時停車場有很多車，被告不可能撞到己○○，被告此部分之行為為不能犯云云。然所謂「不能犯」
    ，係指已著手於犯罪之實行，而不能發生犯罪之結果，且無
    危險者而言。亦即犯罪之不完成，係由於行為之性質上無結
    果實現之可能性，不能發生法益侵害或未有受侵害之危險，
    始足當之。倘行為人有犯罪之故意，並已著手實行，其犯罪
    之不完成係由於外部障礙所致，自不能謂係不能犯（最高法
    院95年度臺上字第6281號判決參照）。而如前所述，被告確
    有殺人故意並已著手駕車要衝撞己○○之殺人犯行，且己○○所處之空地雖有停放車輛，然該空地很大，被告仍可高速
    駕車繞來繞去，若非己○○閃避得當應已遭被告駕車撞傷或
    死亡，此有南投縣政府警察局草屯分局97年10月31日投草警
    刑字第0970019061號函文及隨附之刑案現場照片黏貼紀錄表
    、刑案現場測繪圖等件在卷（見本院卷第77至81頁）可明。
    本案被告未能撞及己○○係因己○○躲至車輛中間躲避，而
    非被告之駕車追撞行為沒有造成殺人結果之可能性，是依上
    揭最高法院判決意旨，被告駕車欲追撞己○○之殺人行為非
    不能犯，被告此部分所辯亦無足取。
  (七)被告指定辯護人雖以被告先前駕車衝撞小吃店導致丁○○受
    傷部分，僅認定係傷害罪，何以其後被告繞行停車場採取較
    緩和之行為卻論以殺人未遂罪等語置辯。惟殺人未遂罪與傷
    害罪之區別，原以加害人有無殺意以為區別，下手實施情節
    可為審究犯意之重要參考，已經最高法院著有判決可資參照
    。查被告先前駕車衝撞「阿輝蚵仔爹小吃店」係毫無預警地
    駕車自店外衝入店內，在場人均不明究以，已經證人己○○
    於原審具結證述在卷（見原審卷第138頁），且被告衝撞小
    吃店並未針對特定人為之，雖造成如附表所示店內物品嚴重
    損壞，導致丁○○受傷，惟尚難依此認被告有非致店內之在
    場人於死不可之殺意。反觀被告駕車衝撞小吃店後，已知店
    內之人全部自後門逃離，且已有先前數次衝撞小吃店之激烈
    手段，被告卻只針對己○○為高速駕車追逐6、7圈或被告直
    承之約9圈，並企欲衝撞之，目標特定，並高喊「我要撞死
    妳、我賠得起」之語，殺意之堅，採取手段之激烈，實非僅
    普通傷害之犯意可比擬。此由己○○於原審明白證稱：「（
    你們往後面走的時候，被告甲○○有追上去嗎？）我們被撞
    幾次後大家都趕快往外面跑了。跑的時候在那裡一直繞，被
    告他有追我。（被告是有開車追你們，還是用跑的追你們？
    ）他開車追我們。.. （被告他是怎麼追你們？繞圈圈？）
    對。繞了很多趟。警察來時也跟在後面追了2趟。.. （被告
    他有停車下來追你們？）他追很多趟時在空地有下來，我就
    趕快跑。（警察來時他還繼續開著車這樣追？）他不知道。
    因為那時他在繞圈圈，所以警察來了他不知道。（警察來時
    他已經下車了，還是在繼續開車？）沒有，他下來時我就趕
    快跑，然後他又跑去車上又再繞。（被告他下來時有對妳說
    什麼嗎？）被告可能有喝酒，他就說他賠得起。（只有這一
    句嗎？還有其他的話？）他就說要撞妳，他賠得起。（他講
    完這句話有繼續開車嗎？）有。我就趕快跑。.. （妳說被
    告他在停車場追是繞圈圈，所謂「繞圈圈」是跟在妳後面繞
    嗎？妳在前面跑，他在後面開車？）對。（當時在外面繞，
    他有喊叫說要撞死你們嗎？說他賠的起？）只有1次。.. 被
    告在開車時有喊那句。（哪一句？）就要『要撞你們、要撞
    你們、要把妳撞死，我賠的起』。.. 追的時候（說的）。
    」（見原審卷第139至145頁）等語，證人丁○○於原審證述
    ：「停車場停很多車子，他們（指己○○及丙○○等人）就
    躲過來躲過去，他（指被告）在外面繞，看到就繞過來。」
    （見原審卷第149頁）等語，證人丙○○於原審證稱：「（
    被告有開車追你們嗎？）有。（他有一直追嗎？）他追我們
    ，己○○喊救命，我就帶她跑到停車場中間了。.. 被告他
    不是追我，他是追己○○。.. 她（己○○）說小李子救我
    。.. 他開車要撞她時我就帶她到停車場那。（你有看到被
    告開車要撞己○○？）他有開車開到那。（開到己○○的旁
    邊？）他繞過來，我就帶她到停車場躲。（己○○在跑時，
    被告有開車追她嗎？你沒看到還是不記得？）我有看到他的
    車子開過來。（從大門口？）不是，從門口繞到後面來。」
    （見原審卷第153至156頁）等語；證人戊○○於原審證稱：
    「（他【指被告】開車追誰？）追己○○。她自己一人。（
    他開車追人的情形你有看到嗎？）有。（他是開車追己○○
    嗎？）對。（怎麼追？）就開車在那裡繞圈。（是開在己○○後面？）對。（己○○一直被追還是有跑進車陣裡？）有
    跑進車陣裡。」（見原審卷第158至161頁）等語自明。且人
    體相較於機械性能良好之動力車輛而言，猶顯脆弱，如經高
    速且強而猛烈地撞擊，顯非單薄之人體所能承受，此觀車禍
    案件如係機車或自用小客車駕駛人因「過失」與行人相撞，
    多半係行人受有程度嚴重不一之傷勢甚至發生死亡之結果，
    何況係案發時年滿43歲之己○○隻身遭被告故意鎖定為駕車
    追逐衝撞之目標。被告之指定辯護人認被告採取較為緩和之
    繞停車場追逐且未導致己○○受傷之方式為之，應不該當殺
    人未遂罪嫌，顯係倒果為因，為本院所不採。
  (八)綜上所述，本件事證業臻明確，被告以高速駕車緊追己○○
    在後，並揚言「我要撞死妳，我賠得起」之語，顯已著手於
    殺人行為，僅因己○○在丙○○帶領下躲進車陣中，始倖免
    於難，而未生死亡或受傷之結果，其有殺人未遂犯行，堪以
    認定，應依法予以論科。
四、核被告所為，係犯刑法第271條第2項、第1項之殺人未遂罪
    。又被告前曾於94年間因竊盜案件，經本院以94年度上易字
    第1236號判處有期徒刑7月確定；同年間又因違反廢棄物清
    理法案件，經本院以94年度上訴字第2398號判決判處有期徒
    刑1年4月確定，上開2案件均符合中華民國96年罪犯減刑條
    例減刑要件，經本院以96年度聲減字第881號裁定分別減刑
    為3月15日、8月，並定應執行刑為10月15日確定，於96年7
    月16日執行完畢等節，有臺灣高等法院被告前案紀錄表1紙
    在卷可徵，其於前開有期徒刑執行完畢後5年內，故意再犯
    本件有期徒刑以上之罪，為累犯，依刑法第47條第1項規定
    ，除法定本刑中之死刑、無期徒刑，依法不得加重外，餘依
    法加重其刑。又被告駕車追撞己○○，已著手殺人行為之實
    施，但未生死亡之結果，為未遂犯，依刑法第25條第2項規
    定，按既遂犯之刑度減輕其刑，並依法先加後減之。復按「
    行為時因精神障礙或其他心智缺陷，致不能辨識其行為違法
    或欠缺依其辨識而行為之能力者，不罰。行為時因前項之原
    因，致其辨識行為違法或依其辨識而行為之能力，顯著減低
    者，得減輕其刑。」刑法第19條定有明文。被告自89年間起
    即因酒精性精神病、酒癮、疑似未明示之情感性精神病等因
    ，前往行政院衛生署草屯療養院求診，業經其於偵查中提出
    診斷證明書1份為據（見偵卷第72頁）。審以被告僅因借錢
    數千元之細故即萌生殺人犯意，先駕車衝撞「阿輝蚵仔爹小
    吃店」在先，後又駕車追逐己○○在後，直到警方到達現場
    猶仍不知，顯見其精神狀態確實異於常人，惟考以其故意駕
    車衝撞店內致物品毀損、丁○○受傷後，在停車場追逐己○○時，現場已有停放40至50輛自用小客車情況下，並未撞及
    己○○，事後發覺警方到場得以迅速駕車離開現場，直到南
    投縣草屯鎮○○○街34號前方為警逮捕，可徵其為本案行為
    時，因精神障礙，致其辨識行為違法或依其辨識而行為之能
    力，已顯著減低，但未達不能辨識之程度至明。此由原審委
    請行政院衛生署草屯療養院對被告做精神鑑定，鑑定結論為
    ：「綜合石員（即被告）之過去生活史、疾病史、身體檢查
    、精神狀態檢查與心理評估結果，本院認為其精神科診斷為
    ：(1)酒精性精神病、(2)酒癮、(3)其他未註明之憂鬱疾患。其
    『精神分裂症』目前屬於症狀緩解狀態。本院鑑定石員於殺
    人未遂案件犯案行為時，受酒精使用及精神症狀之影響，其
    能力達『因精神障礙或其他心智缺陷，致其辨識行為違法或
    依其辨識而行為之能力，顯著降低』之程度，但未達『不能
    辨識其行為違法或欠缺依其辨識而行為之能力』。」此有行
    政院衛生署草屯療養院97年5月14日草療精字第4039號函附
    之「精神鑑定報告書」乙紙附卷（見原審卷第85至88頁）可
    稽，亦同本院上開見解，故被告本案犯行爰依刑法第19條第
    2項之規定減輕其刑，並依法遞減其刑。
五、原審判決認被告殺人未遂罪證明確，依刑法第271條第2項、
    第1項、第25條第2項、第19條第2項、第47條第1項等規定，
    並審酌被告前有殺人未遂、加重竊盜、違反廢棄物清理法等
    前科，素行不佳，此有臺灣高等法院被告前案紀錄表在卷可
    稽；因自我控制情緒能力差而行為失常，駕車傷害被害人丁○○並毀損丁○○之物，進而另行起意駕車追撞欲殺害被害
    人己○○，嚴重危害社會秩序、公共安全及個人生命、身體
    、財產法益，惡性非輕；犯後就殺人未遂罪行否認等一切情
    狀，量處有期徒刑3年，認事用法均無違誤，量刑亦屬妥適
    （雖原審判決於犯罪事實欄並未載明被告案發時已達因精神
    障礙或其他心智缺陷情形，致其辨識行為違法或依其辨識而
    行為之能力，顯著減低之程度等適用刑法第19條第2項規定
    減輕之事由，然依法院辦理刑事訴訟案件應行注意事項第14
    4條規定「構成要件以外之其他適用法律事實，例如刑法總
    則之加重或減輕事由，可無須在『犯罪事實』欄中記載」，
    原審判決未於犯罪事實欄中記載適用上開減輕事由之相關事
    實，於法亦無違背，併此敘明）。被告上訴意旨否認犯罪，
    指摘原判決不當，其辯護人辯護意旨稱應僅該當傷害未遂之
    不罰行為或恐嚇行為等詞，均無理由，應予駁回。
據上論結，應依刑事訴訟法第368條，判決如主文。
本案經檢察官乙○○到庭執行職務。
中    華    民    國    97    年    12    月     3    日
            刑事第九庭    審判長法  官  江  德  千
                                法  官  康  應  龍
                                法  官  賴  妙  雲
以上正本證明與原本無異。
如不服本判決應於收受送達後10日內向本院提出上訴書狀，其未
敘述上訴理由者，並得於提起上訴後10日內向本院補提理由書（
均須按他造當事人之人數附繕本）「切勿逕送上級法院」。
                                書記官  蘇  昭  文
中    華    民    國    97    年    12    月    3     日
【附錄論罪科刑法條】刑法第271條第2項、第1項
殺人者，處死刑、無期徒刑或10年以上有期徒刑。
前項之未遂犯罰之。
附表：
 ┌───┬───────────────┐
 │編  號│項  目                        │
 ├───┼───────────────┤
 │1     │鐵門                          │
 ├───┼───────────────┤
 │2     │鋁門窗、紗窗                  │
 ├───┼───────────────┤
 │3     │機車（光陽125）               │
 ├───┼───────────────┤
 │4     │機車（光陽90）                │
 ├───┼───────────────┤
 │5     │大型冰箱（四片型）            │
 ├───┼───────────────┤
 │6     │中型冰箱（一片型）            │
 ├───┼───────────────┤
 │7     │酒類、藥酒及飲料              │
 ├───┼───────────────┤
 │8     │桌子及椅子等                  │
 ├───┼───────────────┤
 │9     │鍋子及爐子等                  │
 ├───┼───────────────┤
 │10    │菜類、油品及廚房用之配料      │
 ├───┼───────────────┤
 │11    │地板、牆壁及電話等            │
 ├───┼───────────────┤
 │12    │瓦斯爐、桶及桌盤碗筷等        │
 ├───┼───────────────┤
 │13    │裝潢及塑膠玻璃等              │
 └───┴───────────────┘


司法院資訊處製作；財團法人民間司法改革基金會備份。
